臺灣臺中地方法院刑事判決　　　　　　　96年度易字第1315號
公　訴　人　臺灣臺中地方法院檢察署檢察官
被　　　告　甲○○
　　　　　　　　　　號
上列被告因詐欺案件，經檢察官提起公訴（95年度偵字第24742
號），本院判決如下：
    主    文
甲○○幫助意圖為自己不法之所有，以詐術使人將本人之物交付
，累犯，處拘役伍拾捌日，如易科罰金，以銀元佰元即新臺幣
玖佰元折算壹日，減為拘役貳拾玖日，如易科罰金，以銀元佰
元即新臺幣玖佰元折算壹日。
    犯罪事實
一、甲○○前於民國（下同）90年間因過失傷害案件，經本院判
    處有期徒刑3月確定，於91年5月14日易科罰金執行完畢（本
    件已構成累犯），其可預見一般人收購金融帳戶使用常與財
    產犯罪密切相關，且取得他人存摺之目的在於收取贓物及掩
    飾犯行不易遭人追查，竟不顧他人所可能遭害之危險，仍以
    縱若有人持以犯罪亦無違反本意之不確定幫助犯意，於95年
    6月16日，在臺中市仁愛國小旁，將其當日在新竹商業銀行
    西屯分行所開立之00000000000000號帳戶，提供交予友人丙○○（丙○○部分另由警方調查中）以不詳代價再轉交予不
    詳姓名之人使用，俟不詳姓名之人取得上開帳戶後，即基於
    意圖為自己不法所有之詐欺取財犯意，於95年6月19日12時
    30分許，在奇摩拍賣網站佯稱出售行動電話，適乙○○上網
    得知該訊息，不疑有詐，誤信為真，而陷於錯誤，向該不詳
    姓名人購買行動電話1支，並依對方指示操作提款機，而將
    新臺幣（下同）11988元匯入甲○○所有之前揭帳戶內，嗣
    乙○○察覺受騙，即報警處理而查獲上情。
二、案經乙○○訴由臺中市警察局第六分局報請臺灣臺中地方法
    院檢察署檢察官偵查起訴。
    理    由
一、本案證據能力之說明
    按「被告以外之人於審判外之陳述，雖不符前4條（指刑事
    訴訟法第159條之1至第159條之4）之規定，而經當事人於審
    判程序同意作為證據，法院審酌該言詞陳述或書面陳述作成
    之情況，認為適當者，亦得為證據」，又「當事人、代理人
    或辯護人於法院調查證據時，知有第159條第1項不得為證據
    之情形，而未於言詞辯論終結前聲明異議，視為有前項之同
    意」，刑事訴訟法第159條之5第1項、第2項亦有明文。本件
    被告就檢察官提出之證據之證據能力，均未於言詞辯論終結
    前聲明異議，自視為同意，合先敘明。
二、訊據被告甲○○對上揭時地將上開帳戶借予丙○○使用之事
    固自承在卷，惟矢口否認有幫助詐欺犯行，辯稱：因為丙○○係妹妹江莉芸的男朋友，才會提供帳戶給他作線上遊戲使
    用；因為丙○○有在賣線上遊戲的點數。他說隔天就還我，
    但是隔天沒有還我，後來就找不到人。妹妹江莉芸當時已經
    死亡了云云。惟查：
（一）上揭被害人乙○○遭詐欺取財之事實，業據被害人乙○○
      於警詢及本院指訴明確，復有甲○○在新竹商業銀行西屯
      分行所開立帳戶基本資料、交易對帳單及乙○○匯款時之
      自動櫃員機現金提款交易明細表乙紙附卷可參，足認被告
      之上開帳戶確係由不詳姓名之人利用為詐欺取財之工具亦
      明。
（二）被告於本院雖辯稱：係提供帳戶給友人丙○○使用，因為
      丙○○有在賣線上遊戲的點數。他說隔天就還我，但是隔
      天沒有還我云云，又辯稱：當時去開立本件帳戶係因工作
      關係，老闆說要轉薪資云云，且供稱：（法官問：何時去
      上班的？）去開戶的前1個禮拜，一直上到月底20幾日左
      右云云，惟查，被告上開所述，已與證人丙○○於本院證
      稱：（檢察官問：你向被告借帳戶的時候，被告是否有工
      作？）沒有。（檢察官問：據你所知，你向被告借帳戶之
      前，被告多久沒有工作？）不知道，有一陣子了等語（本
      院卷第92頁），二者所述，顯不相符；且被告本件帳戶係
      95年6月16日下午開戶，係於當日即交付予丙○○等情，
      亦據被告於警詢自承在卷，倘被告本件開設帳戶之目的，
      確係為供任職處所之雇主支付薪資使用，則其何以尚未供
      支付薪資，隨即於開戶當日晚間即將本件帳戶交予丙○○
      ？是被告開設本件帳戶之目的，顯非供薪資轉帳而係為交
      付丙○○而開設；再查，證人丙○○於本院雖供稱有向被
      告借用本件帳戶之事，然對借用當時向被告說明之借用理
      由，則於本院證稱：我說有人要匯錢給我，我沒有戶頭。
      ‥‥我就是說有朋友欠我錢，要匯錢給我，要用到帳戶云
      云（本院卷第87、90頁），與被告所述丙○○借用帳戶之
      理由係為賣線上遊戲的點數云云，二者亦不相符，且倘丙○○當時告知被告借用帳戶係為供自己收取他人匯款之金
      額，則被告出借金融卡已足，何需連同帳戶存摺一併出借
      ？是被告開設本件帳戶，顯非供自己使用，且被告將
      本件帳戶交予丙○○，應係委由丙○○以不詳代價轉交供
      他人不法使用。
（三）再按刑法上之故意，分為直接故意（確定故意）與間接故
      意（不確定故意），「行為人對於構成犯罪之事實，明知
      並有意使其發生者」為直接故意。「行為人對於構成犯罪
      之事實，預見其發生而其發生並不違背其本意者」為間接
      故意；而間接故意與有認識的過失之區別，在於二者對構
      成犯罪之事實雖均預見其能發生，但前者對其發生並不違
      背其本意，後者則確信其不發生。且幫助犯之成立，以行
      為人主觀上認識被幫助者正欲從事犯罪或係正在從事犯罪
      ，且該犯罪有既遂之可能，而其行為足以幫助他人實現構
      成要件者，即具有幫助故意，並不以行為人確知被幫助者
      係犯何罪名為必要。至於行為人在正犯實施犯罪前為幫助
      行為者，則構成事前幫助犯。茲查：
    １衡諸常情，今日一般人至金融機關如銀行、郵局等開設帳
      戶使用，係極為方便容易且迅速之事，苟有使用金融存款
      帳戶之正當用途，自以使用其本人或可信賴之親友申請之
      帳戶，最為便利安全，且苟非具意圖以他人帳戶從事不法
      用途，並藉以逃避查緝，自無使用他人帳戶之理。是依一
      般人通常之知識、經驗，均應知任意提供自己帳戶予無信
      賴關係之他人使用，易致他人藉該帳戶取得不法犯罪所得
      ，且欲以之隱匿帳戶內資金之實際取得人之身分；被告係
      成年人，對此自難諉為不知。
    ２近來竊車恐嚇取財及利用「刮刮樂」等名義詐欺取財之犯
      罪類型層出不窮，該等犯罪，多數均係利用他人帳戶作為
      恐嚇取財或詐欺所得財物之出入帳戶，並經媒體廣為披載
      ，被告縱使並不確知所提供之帳戶，係遭他人用以對被害
      人詐欺取財，亦無法確知取得帳戶之人係以何種方法於何
      時地為詐欺取財之具體內容，惟對於其所提供之上揭帳戶
      ，將遭人作為詐欺取財犯行所得財物匯入及提領之工具使
      用，應有概括之認識，且可預見其發生，竟仍同意提供，
      顯對帳戶供他人取得不法犯罪所得之用，亦不違背其本意
      ，且其無確信帳戶不至遭利用為犯罪之用，仍將帳戶提供
      他人，足認被告基於幫助犯罪之不確定故意。
    綜上所述，本件事證明確，被告上揭犯行堪予認定。
三、查被告甲○○僅參與提供金融機關帳戶予他人供詐欺取財使
    用，並無證據證明其有參與詐欺取財之行為，或與本件詐欺
    取財之詐騙之人有概括犯意聯絡，是被告基於幫助之意思，
    參與詐欺取財構成要件以外之行為，為幫助犯。核被告甲○○所為，係犯刑法第30條第1項、第339條第1項之幫助詐欺
    取財罪。被告基於幫助意思，僅有一次交付帳戶資料之幫助
    行為，而交付本件帳戶予丙○○再轉交予不詳姓名之人，而
    幫助不詳姓名之成年人犯上開詐欺取財罪，為從犯，依刑法
    第30條第2項之規定，減輕其刑。再被告前於90年間因過失
    傷害案件，經本院判處有期徒刑3月確定，於91年5月14日易
    科罰金執行完畢，其於有期徒刑執行完畢後5年以內故意再
    犯本件有期徒刑以上之罪，為累犯，應依刑法第47條第1項
    規定加重其刑。被告同時具有加重減輕事由，爰依法先加後
    減。爰審酌被告同意提供帳戶供他人非法使用，助長他人犯
    罪風氣，又被害人乙○○遭詐騙金額而匯款至被告帳戶之金
    額約1萬餘元，金額非高，並考被告本身未實際參與本件詐
    欺取財之犯行，責難性較小，暨其犯後態度，顯無悔意等一
    切情狀，量處如主文所示之刑，並諭知易科罰金之折算標準
    ；再中華民國96年罪犯減刑條例業於96年7月4日公布，並自
    96 年7月16日施行，該條例第2、3條分別明文規定：「犯罪
    在中華民國96年4月24日以前者，除本條例另有規定外，依
    下列規定減刑：三、有期徒刑、拘役或罰金，減其刑期或金
    額二分之一」，「下列各罪，經宣告死刑、無期徒刑或逾有
    期徒刑一年六月之刑者，不予減刑：十五、刑法第339條」
    等語，查本件被告所犯上揭幫助詐欺取財罪之犯罪時間，係
    在96年4月24日以前，且本件宣告刑為有期徒刑1年6月以下
    ，非屬上揭減刑條例第3條規定不予減刑之情形，故依上開
    規定，本院應減其有期徒刑2分之1，並依修正前刑法第41條
    第1項前段及修正前罰金罰鍰提高標準條例第2條、現行法規
    所定貨幣單位折算新臺幣條例第2條之規定，諭知易科罰金
    之折算標準，以資懲儆。
四、被告行為後，刑法及刑法施行法業於94年2月2日經總統修正
    公布，並自95年7月1日施行，經查：
（一）修正後刑法第2條第1項規定，已將新舊法律適用之「從新
      從輕」原則，改採「從舊從輕」原則，而此規定僅係規範
      行為後法律變更所生新舊法律比較適用之準據法，並非實
      體刑罰法律，自不生行為後法律變更之比較適用之問題，
      應逕行適用修正後刑法第2條第1項之規定，為「從舊從輕
      」之比較。
（二）修正後刑法第33條第5款規定「罰金：新臺幣一千元以上
      ，以百元計算之。」，與修正前刑法第33條第5款規定「
      罰金：一元以上。」不同。比較新舊法結果，以舊法較有
      利於行為人，新法並無對被告較為有利之情形，故依刑法
      第2條第1項前段規定，本案關於刑法第339條第1項之法定
      刑罰金部分，自應適用行為時之法律即修正前刑法第33
      條第5款規定決定其罰金部分之法定刑。
（三）另按行為後刑法條文經修正，惟無有利、不利情形（如刑
      法第15條、第30條之文字修正，第55條但書、第59條實務
      見解之明文化、第26條未遂犯得減輕其刑之規定移列第25
      條等），應適用裁判時法（最高法院95年度第21次刑庭會
      議決議可資參照），故關於上述情形，應逕適用本案裁判
      時修正後之刑法，尚無比較新舊法之必要；再查被告行為
      後，業已增訂刑法施行法第1條之1，並規定：「中華民國
      九十四年一月七日刑法修正施行後，刑法分則編所定罰金
      之貨幣單位為新臺幣。九十四年一月七日刑法修正時，刑
      法分則編未修正之條文定有罰金者，自九十四年一月七日
      刑法修正施行後，就其所定數額提高為三十倍。但七十二
      年六月二十六日至九十四年一月七日新增或修正之條文，
      就其所定數額提高為三倍」，是就現行刑法中，有關於罰
      金刑處罰之規定，即有就新舊法比較之必要，惟經比較增
      訂之刑法施行法第1條之1，與被告行為時之罰金罰鍰提高
      標準條例第1條前段、現行法規所定貨幣單位折算新臺幣
      條例第2條結果，二者規定適用之結果並無不同，自應適
      用裁判時之法律即刑法施行法第1條之1，最高法院96年度
      臺上字第1136號判決意旨可資參照，均附此敘明。
（四）被告行為後，刑法第41條第1項前段關於易科罰金之折算
      標準已由舊法之銀元1百元、2百元、3百元修正為新臺幣
      1千元、2千元、3千元，因屬科刑規範事項之變更，其折
      算標準為裁判時所應諭知，自有就新舊法規定比較之必要
      ，經比較新舊法結果，被告行為後之新法並未較有利於被
      告，是依刑法第2條第1項前段之規定，本件應適用被告行
      為時之舊法即依修正前刑法第41條第1項前段之規定，諭
      知易科罰金之折算標準。
（五）修正後刑法第47條第1項規定：「受徒刑之執行完畢，或
      一部之執行而赦免後，5年以內故意再犯有期徒刑以上之
      罪者，為累犯，加重本刑至2分之1。」，修正後刑法第49
      條規定「累犯之規定，於前所犯罪在外國法院受裁判者，
      不適用之。」，與修正前刑法第47條規定「受有期徒刑之
      執行完畢，或受無期徒刑或有期徒刑一部之執行而赦免後
      ，5年以內再犯有期徒刑以上之罪者，為累犯，加重本刑
      至2分之1。」，修正前刑法第49條規定「累犯之規定，於
      前所犯罪依軍法或於外國法院受裁判者，不適用之。」不
      同。且修正後刑法關於累犯之規定，其5年以內再犯之罪
      以故意犯為限，始應論以累犯，惟如前案係依軍法審判者
      ，亦應論以累犯。修正前刑法關於累犯之規定，其5年以
      內再犯之罪以有期徒刑以上之罪（不分故意犯或過失犯）
      ，均應論以累犯，惟如前案係依軍法審判者，則不應論以
      累犯。且新舊法比較，應綜其全部之結果，而為比較，本
      案被告不論依新舊法規定，均應論以累犯，比較新舊法結
      果，並無有利或不利之情形，參諸前開最高法院決議，故
      本案關於被告是否構成累犯之適用，自應適用裁判時之法
      律即刑法第47條第1項規定。
據上論斷，應依刑事訴訟法第299條第1項前段，刑法第2條第1項
、第30條第1項、第2項、第339條第1項、修正前刑法第41條第1
項前段、刑法第47條第1項，修正前罰金罰鍰提高標準條例第2條
，現行法規所定貨幣單位折算新臺幣條例第2條，刑法施行法第1
條之1，中華民國96年罪犯減刑條例第2條第1項第3款、第7條、
第9條，判決如主文。
中　　華　　民　　國　　96　　年　　8 　　月　　14　　日
                刑事第十庭    審判長法  官  賴妙雲
                                    法  官  江奇峰
                                    法  官  黃家慧
上正本證明與原本無異。
如不服本判決，應於送達後十日內向本院提出上訴狀（須附繕
本），上訴於臺灣高等法院臺中分院。
                                    書記官  陳靖騰
中　　華　　民　　國　　96　　年　　8 　　月　　14　　日
 中華民國刑法第339條第1項
意圖為自己或第三人不法之所有，以詐術使人將本人或第三人之
物交付者，處5年以下有期徒刑、拘役或科或併科1千元以下罰金
。
 中華民國刑法第30條：
幫助他人實行犯罪行為者，為幫助犯。雖他人不知幫助之情者，
亦同。
幫助犯之處罰，得按正犯之刑減輕之。
